臺灣橋頭地方法院民事判決　　　　　　110年度簡上字第160號
上　訴　人　A01（年籍詳卷）　　　 
法定代理人　B01（年籍詳卷）　　　 
訴訟代理人　黃韡誠律師
被上訴人　　黃瑞香　
　　　　　　張琇婷　

　　　　　　張鈺琪　
共　　　同
訴訟代理人　陳信維律師
　　　　　　李祐銜律師
被上訴人　　張健德　
上列當事人間撤銷遺產分割協議事件，上訴人對於民國110 年9
月16日本院岡山簡易庭110 年度岡簡字第250 號第一審簡易判決
提起上訴，經本院於111年2月16日言詞辯論終結，判決如下：
  主  文
上訴駁回。
第二審訴訟費用由上訴人負擔。
  事實及理由
一、上訴人起訴主張：上訴人前對被上訴人張健德請求給付扶養
    費，經臺灣屏東地方法院（下稱屏東地院）以106 年度家親
    聲字第199 號裁定（下稱系爭裁定）命張健德自民國106 年
    7 月1 日起至上訴人成年之日止，按月於每月7 日前給付上
    訴人之扶養費新臺幣（下同）1 萬5,000 元確定（下稱系爭
    債權或系爭債務）。上訴人對張健德聲請強制執行後，僅部
    分受償，張健德尚未將系爭債務履行完畢。如原判決附表所
    示之動產（下稱系爭不動產）原為張健德之父張仁正所有，
    張仁正於106 年9 月13日死亡，應由被上訴人共同繼承。被
    上訴人於110 年2 月1 日共同書立遺產分割協議書，約定由
    黃瑞香、張琇婷、張鈺琪繼承系爭不動產，並由張琇婷補貼
    28萬元予張健德（下稱系爭協議）。嗣於110 年2 月5 日將
    附表編號1 所示之土地（下稱系爭土地）分別辦理繼承登記
    （下稱系爭登記）、納稅義務人變更登記為黃瑞香、張琇婷
    、張鈺琪所共有，應有部分依序各為1/ 8、1/4 、1/ 8。惟
    系爭協議實係將張健德之應繼分無償讓與其餘被上訴人，有
    害於原告之系爭債權，爰依民法第244 條第1 項、第4 項規
    定，提起本訴等語。並聲明：㈠被上訴人就被繼承人張仁正
    所遺系爭不動產所為系爭協議之債權行為，及110 年2 月5
    日之分割繼承登記物權行為（下稱系爭物權行為），均應予
    撤銷；㈡黃瑞香、張琇婷、張鈺琪就系爭不動產於110 年2
    月5 日以分割繼承為原因所為之所有權移轉登記，應予塗銷
    ，並回復為被上訴人公同共有。
二、被上訴人則以：系爭協議記載由張琇婷補貼張健德28萬元，
    但考量張健德曾出錢貼補家用，實際係約定由張琇婷補貼張
    健德40萬元，張琇婷並於109 年12月間交付40萬元予張健德
    ，並非無償行為等語為辯。並聲明：被上訴人之訴駁回。
三、原審經審理後，判決駁回上訴人之訴。上訴人不服，提起上
    訴，除援用原審主張及陳述外，於本院陳稱：張琇婷不能證
    明其已交付張健德40萬元等語。並上訴聲明：㈠原判決除確
    定部分外，關於駁回上訴人後開第㈡、㈢項之訴部分廢棄。
    ㈡被上訴人就被繼承人張仁正所遺系爭之不動產所為系爭協
    議之債權行為，及系爭物權行為，均應予撤銷。㈢被上訴人
    黃瑞香、張琇婷、張鈺琪應將系爭登記予以塗銷。被上訴人
    除援用原審主張與理由外，於本院則陳稱：黃瑞香於109 年
    12月8 日向賴雅惠借款40萬元，賴雅惠轉帳至張琇婷郵局帳
    戶，同日張琇婷將該帳戶提款卡交付張健德提領6 萬元，張
    琇婷與張健德再於同年12月19日共同到郵局臨櫃提款34萬元
    現金交付張健德等語。並聲明：上訴駁回（上訴人就其餘敗
    訴部分未據聲明不服而告確定）。
四、兩造不爭執之事項：
    ㈠上訴人前對被上訴人張健德請求給付扶養費，經屏東地院
      以系爭裁定命張健德自106 年7 月1 日起至上訴人成年之
      日止，按月於每月7 日前給付上訴人之扶養費1 萬5,000
      元確定。上訴人對張健德聲請強制執行後，僅部分受償，
      張健德尚未將系爭債務履行完畢。
    ㈡系爭不動產原為張健德之父張仁正所有，張仁正於106 年
      9 月13日死亡，應由被上訴人共同繼承。被上訴人於110
      年2 月1 日共同書立系爭協議，約定由黃瑞香、張琇婷、
      張鈺琪繼承系爭不動產，並由張琇婷補貼28萬元予張健德
      。嗣於110 年2 月5 日將系爭不動產分別辦理系爭登記，
      及辦理納稅義務人變更登記為黃瑞香、張琇婷、張鈺琪所
      共有，應有部分依序各為1/8 、1/4 、1/8 。
    ㈢上訴人前於110 年1 月11日對被上訴人提起民事訴訟，主
      張代位張健德請求分割系爭不動產，經本院以110 年度補
      字第35號事件受理，嗣因上訴人撤回訴訟終結。
    ㈣上訴人於110 年2 月19日曾申請系爭土地登記第三類謄本
      ，嗣於110 年4 月9 日提起本件訴訟。（原審卷第9 頁、
      第33頁）
    ㈤張健德現有財產不足清償對上訴人之系爭債務。
五、本件之爭點：
    上訴人依民法第244 條第1 項、第4 項規定，請求撤銷系爭
    協議債權行為及系爭物權行為，暨請求黃瑞香、張琇婷、張
    鈺琪塗銷系爭登記，有無理由？
六、本院之判斷：
    ㈠按債務人所為之無償行為，有害及債權者，債權人得聲請
      法院撤銷之；債權人依第1 項或第2 項之規定聲請法院撤
      銷時，得並聲請命受益人或轉得人回復原狀。但轉得人於
      轉得時不知有撤銷原因者，不在此限，民法第244 條第1
      項、第4 項定有明文。次按民法第245 條規定，債權人之
      撤銷權，自債權人知有撤銷原因時起，一年間不行使，或
      自行為時起經過十年而消滅。所謂撤銷原因係指構成行使
      撤銷權要件之各事由而言，在無償行為，應自知有害及債
      權之事實時起算（最高法院100 年度台上字第1058號判決
      意旨參照）。依兩造不爭執事項㈣所載，上訴人於110 年
      2 月19日曾申請系爭土地登記第三類謄本，嗣於110 年4
      月9 日提起本件訴訟，堪認上訴人未逾民法第245 條規定
      之1 年除斥期間。
    ㈡再按民法第244 條第1 、2 項所稱之無償或有償行為，係
      以債務人與第三人間之行為有無互為對價關係之給付為其
      區別標準（最高法院108 年台上字第2330號判決意旨參照
      ）。經查：
      ⒈依兩造不爭執事項㈡所載，被上訴人於系爭協議，已載
        明被上訴人間就被繼承人張仁正所遺系爭不動產，本按
        應繼分比例各1/4 ，平均繼承，惟協議張健德將其應繼
        分1/4 讓與張琇婷，並由張琇婷補償張健德28萬元之旨
        ，此情亦與被上訴人依系爭協議之約定，於110 年2 月
        5 日將系爭不動產分別辦理系爭登記、納稅義務人變更
        登記為黃瑞香、張琇婷及張鈺琪所共有，應有部分依序
        各為1/8 、1/4 、1/8 等情相符，則張健德將其繼承系
        爭不動產之權利讓與張琇婷，係互為對價關係之給付，
        顯非無償行為。
      ⒉上訴人雖辯稱被上訴人陳述其等約定由張琇婷補貼張健
        德40萬元乙節，與系爭協議記載之補貼數額不符，且張
        琇婷不能證明確有交付40萬元予張健德云云。然依系爭
        協議之記載，可認張健德雖將其繼承系爭不動產之權利
        讓與張琇婷，惟同時對張琇婷取得28萬元之債權，並非
        無償行為，至張琇婷有無對張健德清償上開金額、清償
        數額為何，與本院前揭認定無涉，上訴人此一所辯，並
        非可取
      ⒊承上所論，被繼承人張仁正死亡後，全體繼承人即被上
        訴人均未聲明拋棄繼承，而以系爭協議將系爭不動產分
        歸黃瑞香、張琇婷及張鈺琪所有，並辦理系爭登記及變
        更納稅義務人，張健德未取得系爭不動產之應有部分，
        固為屬實。然因被上訴人於遺產分割時，協議將張健德
        應受分配之系爭不動產應有部分分割予張琇婷，並由張
        琇婷補償張健德28萬元，可徵張琇婷、張健德間就系爭
        不動產互為對價關係之給付，並非無償行為，亦難認張
        健德將其繼承取得遺產之權利無償讓與張琇婷。從而，
        上訴人請求撤銷系爭協議債權行為及系爭物權行為，與
        民法第244 條第1 項之要件不符，洵屬無據。上訴人依
        民法第244 條第4 項請求黃瑞香、張琇婷及張鈺琪塗銷
        系爭登記，亦屬無據。
七、綜上所述，上訴人依民法第244 條第1 項、第4 項規定，請
    求撤銷系爭協議債權行為及系爭物權行為，及請求黃瑞香、
    張琇婷、張鈺琪塗銷系爭登記，均無理由，應予駁回。原審
    為上訴人敗訴之判決，經核並無不合。上訴意旨指摘原判決
    不當，求予廢棄改判，為無理由，應駁回其上訴。
八、本件事證已臻明確，兩造其餘之攻擊或防禦方法及所用之證
    據，經本院斟酌後，認為均不足以影響本判決之結果，爰不
    逐一論列，附此敘明。
九、據上論結，本件上訴為無理由，判決如主文。
中    華    民    國  111     年    3    月    2      日
            民事第三庭審判長法  官  張維君
                            法  官  許家菱
                            法  官  張立亭
正本係照原本作成。
本判決不得上訴。 
中    華    民    國  111     年    3    月    2      日
                            書記官  洪嘉鴻